【裁判字號】    87,訴,1598
【裁判日期】    900710
【裁判案由】    偽造文書等
【裁判全文】
臺灣高雄地方法院刑事判決                        八十七年度訴字第一五九八號
    公  訴  人  臺灣高雄地方法院檢察署檢察官
    被      告  未○○
    被      告  丙○○
    被      告  戌○○
    右  一  人
    選任辯護人  吳秋麗律師
    被      告  午○○
右列被告等因偽造文書等案件，經檢察官提起公訴（八十六年度偵字第二五七四一號
），本院判決如左：
    主  文
未○○連續行使偽造私文書，足以生損害於他人，處有期徒刑壹年。扣案偽造之「陳
俊宏」、「邱盛億」、「申○○」、「辰○○」印章共肆枚，均沒收。
丙○○違反未經設立登記，不得以公司名義經營業務，處有期徒刑陸月，併科罰金新
台幣壹拾貳萬元，徒刑如易科罰金、罰金如易服勞役，均以銀元佰元（即新台幣玖
佰元）折算壹日。
戌○○、午○○均無罪。
    事  實
一、未○○積欠友人丙○○新台幣（以下同）三十多萬元，因得知丙○○有從事股票
    中籤書買賣，乃思以提供第三人年籍姓名資料方式，供丙○○作為股票申購抽籤
    用，以扺償債務，而於民國八十六年初，在台北市金鼎證券公司抄錄、抽取公開
    陳列之電腦列印之第三人沈秉莊、閻國敬、陳俊宏、邱盛億、申○○、辰○○等
    約三千人年籍資料；詎其明知申購股票抽籤需以前開人員名義填寫股票申購書向
    證券銷售公司投遞，於中籤後，亦需以中籤人名義填寫、蓋用印章在股票繳款書
    上，向指定之金融機構繳款，竟基於行使偽造私文書之概括犯意，於八十六年二
    月間，在高雄市○○區○○街二十二號七樓，向不知情之丙○○（所涉偽造文書
    犯嫌，業經檢察官為不起訴處分確定）謊稱已獲得前開人員同意，可提供作申購
    股票抽籤用，而以每份資料一百元之價格扺充其所積欠之債務。未○○乃與亦不
    知情之乙○○、丑○○、戊○○（此三人所涉偽造文書犯嫌，亦經檢察官為不起
    訴處分確定）約定，將前開由未○○所提供之沈秉莊、閻國敬、陳俊宏、邱盛億
    、申○○、辰○○等人年籍姓名資料，由丙○○負責填寫股票申購書、投遞抽籤
    申購、並將聯絡地址書寫為高雄市○○區○○路一五五號十四樓之二號（乙○○
    址）、高雄市○○街二之一號（丑○○址）、高雄市○○○路九十號二樓（戊○○址），乙○○、丑○○、戊○○則負責繳交抽籤申購之郵遞手續費約三十一．
    五元與丙○○，中籤後，再由丙○○提供中籤者之印章、年籍資料，供乙○○、
    丑○○、戊○○填寫股票繳款書並蓋用印章，再持向指定之金融機構繳款，而多
    次申購「統一超商公司」、「倫飛電腦公司」、「中華開發公司」、「藍天電腦
    公司」、「九德電子公司」、「致茂電子公司」等公司股票，均足以生損害於沈
    秉莊、閻國敬、陳俊宏、邱盛億、申○○、辰○○等人。
二、丙○○明知未經設立登記，不得以公司名義經營業務，竟未經向中央主管機關申
    請設立、取得執照，於八十五年二月間（起訴書誤載為八十六年間），在高雄市
    左營區○○街二十二號七樓設立「旻億創業股份有限公司」，而以該公司名義在
    高雄縣市，對外經營「現金收購零股、中籤繳款書買賣、未上市股票買賣、申購
    股票配合聯盟」等業務，並自該時起至八十六年八月間止，將其收集所得（經當
    事人同意）及由未○○所提供之前開第三人年籍姓名資料，以同前方式，供與乙○○、丑○○、戊○○股票申購抽籤用。
三、嗣因未○○所提供之沈秉莊、閻國敬、陳俊宏、邱盛億、申○○、辰○○等多人
    資料，有重覆申購情事，遭證券銷售公司退回，經任職於金鼎證券公司屏東分公
    司職員發現有異，乃於八十六年八月二十日向法務部調查局高雄市調查處檢舉，
    經搜索前開輔仁路處，扣得偽造之「陳俊宏」、「邱盛億」、「申○○」印章三
    枚，在前開寶鼎街處，扣得偽造之「辰○○」印章一枚，並循線查獲未○○、丙○○。
四、案經法務部調查局高雄市調查處移送台灣高雄地方法院檢察署檢察官偵查起訴。
    理  由
壹、被告未○○、丙○○部分：
  一、訊據被告未○○、丙○○對右揭事實自白不諱，核與證人乙○○、丑○○、戊○○於偵查或本院調查中證述情節相符，並經年籍姓名被冒用供股票申購抽籤
      用之證人沈秉莊、閻國敬、孫玉瑞、林共田、陳俊宏、邱盛億、林翠敏、高健
      峰、楊秀美、陳炫吉、尹張梨雙、羅柏松、鄭貴琴、邱倩容、陳志偉、蔡幸娟
      、黃玉雪於法務部調查局高雄市調查處訊問時指述綦詳，復提出認購繳款書影
      本為證，又經年籍姓名被冒用供股票申購抽籤用之被害人宇○○、申○○、甲○○、辛○○、丁○○、巳○○、己○○、庚○○、壬○○、子○○、寅○○
      、地○○、卯○○、辰○○、宙○○出具證明書及認購繳款書影本為據，再者
      ，並有丙○○設立之「旻億創業股份有限公司」名片影本在卷，偽造之「陳俊
      宏」、「邱盛億」、「申○○」、「辰○○」印章四枚扣案，此有勘驗筆錄在
      卷可憑，足認未○○、丙○○自白可信；是本件事證已明，未○○、丙○○二
      人犯行均堪認定。
  二、核未○○所為，係犯刑法第二百十六條、第二百十條之行使偽造私文書罪，其
      利用不知情之丙○○、乙○○、丑○○、戊○○犯罪，為間接正犯。其利用丙○○、乙○○、丑○○、戊○○偽造印章、印文行為，為偽造私文書之階段行
      為，又偽造私文書之低度行為，應為行使偽造私文書之高度行為所吸收，均不
      另論罪。其利用丙○○、乙○○、丑○○、戊○○多次行使偽造私文書行為，
      時間緊接，所犯為構成要件相同之罪，顯係基於概括犯意而為，為連續犯，應
      以一罪論，並加重其刑。核丙○○所為，係違反公司法第十九條第一項之規定
      ，應依同條第二項處斷。爰審酌未○○為一己償債之私利，未經同意提供他人
      年籍資料供為股票申購抽籤，不僅妨害他人權益，亦害及他人隱私，數量又高
      達約三千份，危害甚大，丙○○為貪圖一時之便，未經申請即以公司名義對外
      營業，損害主管機關對行業及稅收管理，惟其二人均於犯後坦承犯行，態度尚
      稱良好，及犯罪之手段、目的等一切情狀，分別量處如主文所示之刑，並就丙○○部分，分別諭知易科罰金、易服勞役之折算標準。又丙○○於犯罪行為後
      ，刑法第四十一條已於九十年一月十日修正公布生效，依該條第一項之規定：
      「犯最重本刑為五年以下有期徒刑以下之刑之罪，而受六個月以下有期徒刑或
      拘役之宣告，因身體、教育、職業、家庭之關係或其他正當理由，執行顯有困
難者，得以一元以上三元以下折算一日，易科罰金。但確因不執行所宣告之刑
      ，難收矯正之效，或難以維持法秩序者，不在此限」。比較新舊法，新法規定
      較有利於被告，依刑法第二條第一項前段，應適用刑法第四十一條第一項。扣
      案偽造之「陳俊宏」、「邱盛億」、「申○○」、「辰○○」印章共四枚（前
      三枚在前開輔仁路處查扣、後一枚在前開寶鼎街處查扣），不論屬於犯人與否
      ，均依刑法第二百十九條宣告沒收。至於另扣案其他之物，就丙○○所有部分
      ，與其所犯前開之罪無涉，就乙○○、丑○○、戊○○、癸○○（與丑○○於
      同一地點營業）所有部分，因其等均未犯罪，又扣案印章多枚，除前開四枚外
      ，亦均無證據可認係屬偽造之物，此有前開勘驗筆錄在卷可按，自均不予宣告
      沒收，附此說明。
  三、公訴意旨另謂：被告未○○前開以每份一百元代價，提供沈秉莊等約三千人年
      籍姓名資料予被告丙○○行為，另涉有詐欺罪嫌。惟訊據未○○堅詞否認有詐
      欺犯行，辯稱：「伊在之前就欠丙○○三十多萬元，是用這些人頭資料來扺之
      前的欠款」等語。經查，丙○○就未○○前開辯解，承認為真實，則未○○既
      因前已積欠丙○○三十多萬元債務，始有其後之扺債之舉，自難認丙○○同意
      未○○以每份資料扺債一百元，有何陷於錯誤可言，或更為其他給付，是自難
      認未○○有公訴人所指此部分詐欺犯嫌；惟公訴人認未○○所涉此部分犯嫌，
      與前開論罪部分有牽連犯之裁判上一罪關係，爰不另為無罪之諭知，附此說明
      。
貳、被告戌○○、午○○部分：
  一、公訴意旨略以：被告戌○○、午○○分別為設於高雄市○○路三四二號「亞太
      皇宮視聽伴唱遊藝場」之負責人、會計人員，二人基於犯意聯絡，明知該伴唱
      遊藝場於八十五年十二月份之收入為0000000元，八十六年一、二月份
      收入為00000000元，八十六年三、四月份收入為00000000元
      ，八十六年五、六月份收入為00000000元，八十六年七、八月份收入
      為00000000元，竟記載八十五年十二月份收入為零，八十六年一、二
      月份收入為二三六九五四元，八十六年三、四月份收入為0000000元，
      八十六年五、六月份收入為0000000元，八十六年七、八月份收入為七
      五０六六一元等不實事項於帳冊內（實際應係於「營業人銷售額與稅額申報書
      」內），據以向高雄市稅捐稽徵處申報，因認戌○○、午○○均涉有商業會計
      法第七十一條第一款罪嫌。
  二、公訴人認戌○○、午○○涉犯商業會計法第七十一條第一款犯嫌，係以戌○○
      為前開遊藝場營業登記負責人，午○○為負責記帳之人，對於帳冊內容，何能
      諉為不知，及自前開遊藝場及乙○○所經營之「優翔公司」前開輔仁路處扣得
      日記帳、總分類帳等為其論據。惟訊據戌○○、午○○均堅決否認違反商業會
      計法犯行，戌○○辯稱：「伊只是掛名負責人，負責遊藝場現場工作，並不管
      帳的事，實際負責人是乙○○，財務和帳都是由他負責處理」等語，午○○則
      辯稱：「伊是亞太皇宮會計沒錯，但伊只負責內帳，報稅事是由乙○○負責，
      他才是實際負責人，每天的營業額，乙○○會自己或找人來拿回去，財務是由
      乙○○管理」等語。經查：
    (一)、「亞太皇宮視聽伴唱遊藝場」於八十五年底成立時之出資情形為：余聲欽八
        百萬元、亥○○五百萬元、乙○○詹文俊合資五百萬元、吳祖英一百萬元、
        戌○○與酉○○為乾股各一百萬元，當時之董事長為出資最多之余聲欽，戌
        ○○、酉○○則負責營運，戌○○為執董，後於八十六年三、四月間，因余
        聲欽退出而改組，余聲欽之出資額以原投資比例由各股東吸收，乙○○改任
        董事長，並負責財務會計工作，此為乙○○於八十六年九月二十二日、十月
        十五日在法務部調查局高雄市調查處偵訊時所自承，與戌○○於八十六年十
        月七日在法務部調查局高雄市調查處偵訊時供稱：「『亞太皇宮視聽伴唱遊
        藝場』由余聲欽出資八百萬元、亥○○五百萬元、乙○○及詹文俊合資五百
        萬元、吳祖英一百萬元，伊和酉○○各佔乾股一百萬元，伊和酉○○負責現
        場庶務及行政管理，伊名片上印『副執行董事』，酉○○印『執行董事』，
        乙○○則擔任財務部門實際負責人」等語大致相符，又扣案八十六年三月份
        「亞太皇宮視聽伴唱遊藝場」員工薪資表記載：「董事長」乙○○、「財務
        董事」乙○○、「執董」酉○○、「副執董」戌○○，則戌○○既為未實際
        出資之乾股，復僅屬負責現場之「副執董」，縱其登記名義為「亞太皇宮視
        聽伴唱遊藝場」負責人，其就該遊藝場之經營、申報稅額等是否有實權及參
        與，即非無疑。
    (二)、證人即曾任「亞太皇宮視聽伴唱遊藝場」現場經理之天○○於八十七年七月
        十日本院審理時到庭證稱：「乙○○是老闆，戌○○實際是現場管理」等語
        ，證人酉○○於八十九年四月十四日本院審理時亦庭證稱：「伊是掛名執行
        董事，負責現場執行事務，戌○○名義是掛名總經理，但負責現場，實際負
        責人是乙○○，他是大股東，財務方面都是他在管，亞太皇宮的營業日報表
        是交給優翔公司的人或會計，並沒有經過戌○○」等語在卷，亦與午○○於
        八十七年七月十日本院審理時供稱：「營業資料是交給乙○○看，戌○○沒
        有看」等語相符，顯見戌○○並非前開遊藝場之實際負責人，亦不負責財務
        管理。
    (三)、午○○固為「亞太皇宮視聽伴唱遊藝場」之會計，惟其否認係由其負責向稅
        捐機關申報銷售稅額，且由本件係由前開遊藝場之日記帳、分類帳等之記載
        ，始查出「亞太皇宮視聽伴唱遊藝場」向高雄市稅捐稽徵處所為「營業人銷
        售額與稅額申報書」記載銷售額申報不實觀，顯係認日記帳、分類帳等之記
        載為正確，始有漏報、短報情事，又參酌扣案之「亞太皇宮視聽伴唱遊藝場
        」營業日報表、日記帳、資產負債損益表、總分類帳、幹部業績表、代收票
        據簿、雜項資料等物，均係在乙○○所經營之「優翔公司」查扣，及證人酉
        ○○於八十九年四月十四日本院審理時證稱：「櫃檯除午○○外，還有其他
        會計，乙○○經常去亞太皇宮，營業日報表是交給優翔公司的人或會計，向
        稅捐機關報稅，應會另外委託會計師辦理，不是午○○申報」等語等情，顯
        見午○○每日記載之「亞太皇宮視聽伴唱遊藝場」營業額帳冊，均交與乙○○，其後之報稅事宜，並非由午○○處理。
    是綜所述，戌○○僅為「亞太皇宮視聽伴唱遊藝場」之現場執行副董，並未負責
    銷售額之稅額申報，午○○雖為會計人員，惟僅負責每日營業額之記載及匯整，
    其後相關申報銷售額稅務事宜，均由乙○○之「優翔公司」負責，自難認戌○○
    、午○○有公訴人所指違反商業會計法犯嫌。此外，復查無其他積極證據足證戌
    ○○、午○○有違反商業會計法犯行，依法應為無罪之諭知。
據上論斷，應依刑事訴訟法第二百九十九條第一項前段、第三百零一條第一項，公司
法第十九條第一項、第二項，刑法第十一條前段、第二條第一項前段、第五十六條、
第二百十六條、第二百十條、第四十一條第一項、第四十二條第二項、第二百十九條
，罰金罰鍰提高標準條例第二條，現行法規所定貨幣單位折算新臺幣條例第二條，判
決如主文。
中      華      民      國    九十      年      七      月      十      日
                                  臺灣高雄地方法院刑事第一庭
                                      法  官    曾  逸  誠
右正本證明與原本無異。
如不服本判決，應於判決送達後十日內，向本院提出上訴狀。
                                      書記官    許玉城
中    華    民    國      九十      年      七      月      十一      日
附錄
刑法第二百十條：
偽造、變造私文書，足以生損害於公眾或他人者，處五年以下有期徒刑。
刑法第二百十六條：
行使第二百十條至二百十五條之文書者，依偽造、變造文書或登載不實事項或使登載
不實事項之規定處斷。
公司法第十九條：
未經設立登記，不得以公司名義經營業務或為其他法律行為。
違反前項規定者，行為人各處一年以下有期徒刑、拘役或科或併科新台幣十五萬元以
下罰金，並自負其責；行為人有二人以上者，連帶負責，並由主管機關禁止其使用公
司名稱。


司法院資訊處製作；財團法人民間司法改革基金會備份。
